臺灣高等法院臺南分院民事判決　96年度家上易字第1號
上　訴　人　癸○○
訴訟代理人　楊漢東　 律師
被 上訴 人　庚○○
　　　　　　　　　　 　50號
　　　　　　辛○○
　　　　　　壬○○
　　　　　　甲○○
　　　　　　戊○○
　　　　　　乙○○
　　　　　　丙○○
　　　　　　己○○
　　　　　　葉麗卿
　　　　　　　　　　 　號
　　　　　　丁○○○
　　　　　　　　　　　 號
上列當事人間請求分割遺產事件，上訴人對於中華民國95年11月
8日臺灣嘉義地方法院第一審判決（94年度家訴字第37號）提起
上訴，本院於96年4月3日言詞辯論終結，判決如下：
    主  文
上訴駁回。
第二審訴訟費用由上訴人負擔。
    事  實
甲、上訴人方面：
一、聲明：求為判決：(一)原判決廢廢棄。(二)被上訴人戊○○、乙
    ○○、丙○○、己○○、葉麗卿、葉許富字應就被繼承人葉
    雙連所遺如附表一編號2.3.4.5.6.7.15.16.之土地公同共有
    權利辦辦理繼承登記。(三)被上訴人應偕同上訴人至地政機關
    就如附表二編號1.至編號4.所示之未保存登記房屋辦理保存
    登記及繼承登記。(四)兩造共有之葉松香所遺如附表一、附表
    二之遺產於第二項及第三項辦理保存登記與繼承登記後准予
    分割，分割方法為如附表一、附表二分割方法所示。(五)訴訟
    費用由被上訴人負擔。
二、陳述：除與原判決記載相同者，茲引用之外，補稱略以：
（一）本件上訴人為請求分割遺產，在原審已歷經二次遭駁回，
      此次係第三次起訴，仍又遭原審駁回請求，細繹原審駁回
      之理由，與前二次駁回理由，互有矛盾。雖然每次駁回之
      理由，均似非無見，但法律是為解決社會問題之用，解釋
      法律與適用法律應以公平合理解決當事人糾紛之問題為目
      的，而不應以似是而非且與社會觀念事實扞挌不入之理由
      作為判決之依據。本件上訴人第一次請求分割遺產，未將
      未辦保存登記之房屋列入分割遺產之標物。一審法院以上
      訴人未將全部遺產列為訴訟標的，上訴人訴訟不合法為由
      ，駁回上訴人之訴訟。上訴人第二次起訴請求分割遺產已
      按第一次訴訟判決理由修正，增列未辦保存登記之遺產，
      請求分割全部遺產。但一審法院又以未辦保存登記之房屋
      屬不動產，繼承人因繼承而取不動產物權，非經登記不得
      處分，分割遺產屬處分行為，上訴人就未辦保存登記之房
      屋未辦繼承登記前，不得請求分割為由，駁回上訴人訴訟
      。上訴人第三次起訴請求分割遺產，又針對第二次訴訟判
      決之理由修正，增加請求未辦保存登記房屋之公同共有人
      應協同上訴人就該房屋辦理保存登記與繼承登記後，再與
      上訴人分割遺產。詎上訴人第三次訴訟之一審法院又以系
      爭未辦保存證記房屋依法不能登記及共同繼承人一人即得
      辦理繼承登記為理由，駁回上訴人本件全部請求，原審判
      決理由顯有違誤。
（二）既然原審認定系爭未辦保存登記之房屋依法不能保存登記
      ，又豈能以兩造繼承系爭房屋屬非經登記不能處分之不動
      產為理由，禁止上訴人請求分割其他土地之不動產？按房
      屋與土地在法律上是屬於獨立個別之財產，一物一權，互
      不相干，實務上禁止繼承人就部分獨立之遺產請求分割，
      完全沒有法律依據。遺產分割固然是以消滅遺產公同共有
      關係為目的，但每一物之物權個別獨立，繼承人就己辦理
      繼承登記之不動產先請求分割遺產，並未違背消滅該己辦
      繼承登記不動產公同共有關係之目的，最高法院84年度台
　　　上字第2410號判例認定繼承人請求分割遺產一定要把全部
  　　遺產整體為分割，並無法律依據。
（三）本件發生兩造遺產中有未辦保存登記且不能辦保存登記之
      房屋，因被上訴人長期占用遺產拒絕分割，致使上訴人因
　　　最高法院前揭判例所定之錯誤見解而無法請求分割遺產，
  　　顯不公平。法律是要解決問題，不是要製造問題。法律是
　　　要追求公平合理，不是要造成社會不公平。既然原審己認
  　　定系爭未保存登記之房屋依法不能保存登記，又認定上訴
　　　人應將該未辦保存登記之房屋先辦繼承登記，並一同列入
  　　請求分割遺產之標的後，始得訴訟請求分割遺產，此項判
　    決理由顯有互相矛盾。
（四）本件應思考的爭點是最高法院84年度台上字2410號判例所
      定之法則在本件事實有無適用？該判例所設定當事人請求
      分割遺產之條件有無法律依據？該項設限是否有違背民法
      第1164條之法律目的？該項設限是否有違法限制人民行使
      遺產分割請求權之嫌？判例所定之限制並無法律依據，有
      違憲之虞。既然原審已認定系爭未辦保存登記之房屋無法
      辦理保存登記，則必然無法辦繼承登記。法院不應再強行
      要求上訴人必須將該未辦保存登記之房屋併列為分割遺產
      之標的，應准許上訴人就其他遺產請求分割，否則此項問
      題永遠無法解決，且對上訴人並不公平。
三、證據：除援用原審提出之證據外，並補提附表2份為證。
乙、被上訴人方面：被上訴人辛○○、壬○○、甲○○、戊○○
    、乙○○、丙○○、己○○、葉麗卿、丁○○○等人經合法
    通知，雖均未到庭，然依渠等提出之書狀亦同作下列聲明及
    陳述。
一、聲明：求為判決：(一)上訴駁回。(二)第二審訴訟費用由上訴人
    負擔。
二、陳述：除與原判決記載相同者，茲引用之外，補稱略以：
（一）按繼承人有數人時，在分割遺產前，各繼承人對於遺產全
      部為公同共有，民法第1151條定有明文。又「公同共有之
      土地，公同共有人中之一人或數人，為全體公同共有人之
      利益，得就公同共有土地之全部，申請為公同共有之登記
      。」、「土地權利變更登記，應由權利人及義務人會同聲
      請之。其無義務人者，由權利人聲請之。其係繼承登記者
      ，得由任何繼承人為全體繼承人聲請之。」土地登記規則
      第32條第1項、土地法第73條第1項分別定有明文。依上開
      規定，各繼承人得為全體繼承人之利益，「單獨」聲請為
      公同共有之繼承登記，繼承人相互間並無以訴請求他繼承
      人協同辦理繼承登記之必要。本件如原審判決附表2編號1
      至編號4所示之房屋，屬違章建築，即令可辦理保存登記
      房屋辦理繼承登記，揆諸前揭說明，上訴人本得一人單獨
      向地政機關辦理繼承登記，即可達其目的，原無庸為裁判
      上之請求（最高法院69年度台上1166號判例意旨參照），
      詎上訴人仍提起本件訴訟請求命被上訴人等就上開附表二
      編號1至編號4之房屋辦理繼承登記云云，顯然欠缺權利保
      護要件，而無理由。
（二）復按因繼承、強制執行、公用徵收或法院之判決，於登記
      前已取得不動產物權者，非經登記，不得處分其物權，民
      法第759條定有明文。又分割共有物乃由共有變為單獨所
      有之處分行為，因共有物屬違章建物依法不能登記，苟准
      其分割，亦無從完成登記手續取得物權係屬法律上性質不
      能分割，故不得請求分割。（司法院70廳民一字第588號
      研究意見參照）。兩造被繼承人葉松香所遺如原審判決附
      表二編號1至編號4所示之房屋，均為未辦理保存登記之建
      物，為兩造所不爭執，並有房屋稅籍證明書3份附卷可稽
      。上訴人請求被上訴人應偕同至地政機關辦理保存登記，
      已屬無據。另上開建築既屬未辦保存登記之違章建物，其
      原始出資人葉松香死後，固為兩造所繼承，而由兩造公同
      共有取得上開建物之所有權，惟嗣後既無法辦理登記，依
      民法第759條及司法院上開研究意見之意旨，自不得為分
      割之處分行為，是以本件上訴人訴請就葉松香所遺留上開
      附表2編號1至編號4之房屋准為分割，並請求分割如所示
      之分割方法云云，均不應准許。
（三）又按民法第1164條所定之遺產分割，係以遺產為一體，整
      個分割，而非以遺產中各個財產之分割為對象，亦即遺產
      分割之目的在遺產公同共有關係全部之廢止，而非各個財
      產公同共有關係之消滅。上訴人既依民法第1164條規定訴
      請分割遺產，除非依民法第828條、第829條規定，經全體
      公同共有人同意，僅就特定財產為分割，否則依法自應以
      全部遺產為分割對象（最高法院88年度台上字第2837號判
      決參照）。經查，兩造就其被繼承人葉松香所遺留上開附
      表二編號1至編號4之房屋，既不得請求分割，自無就其餘
      葉松香所遺留附表一及附表二編號5之部分財產為分割之
      理。準此，上訴人請求就附表一及附表2編號五之部分財
      產准為分割之訴訟，於法未合。
（四）再按最高法院69年度台上字第1012號判例，僅指不動產之
      共有人中一人死亡，他共有人請求分割時，為求訴訟經濟
      起見，可許「他共有人」以一訴請求該死亡之共有人之繼
      承人辦理繼承登記及分割共有物，非謂繼承人相互間亦得
      以訴請求他繼承人協同辦理繼承登記。本件兩造之被繼承
      人葉松香之遺產，既無法准依上訴人之所請，而為分割，
      自無「為求訴訟經濟」，准上訴人以訴請求該死亡之共有
      人葉雙連之繼承人即被上訴人戊○○、乙○○、丙○○、
      己○○、葉麗卿、丁○○○等人辦理繼承登記之必要，是
      以上訴人援引上開判例，謂本件應准命被上訴人戊○○、
      乙○○、丙○○、己○○、葉麗卿、丁○○○等人辦理繼
      承登記云云，亦無理由。
三、證據：援用原審提出之證據。
    理  由
壹、程序部分:
一、本件被上訴人辛○○、壬○○、甲○○、戊○○、乙○○、
    丙○○、己○○、葉麗卿、丁○○○等人均未於言詞辯論期
    日到場，核無民事訴訟法第386條各款所列情形，爰准依上
    訴人之聲請，由其一造辯論而為判決。
二、本件上訴人第一次向原審法院以院90年度訴字第25號請求分
    割遺產，未將未辦保存登記之房屋列入分割遺產之標物。一
    審法院以上訴人未將全部遺產列為訴訟標的，上訴人訴訟不
    合法為由，駁回上訴人之訴訟，此為程序上之駁回，故無實
    體之既判力至明。上訴人第二次向原審法院以92年度家訴字
    第16號起訴請求分割遺產已按第一次訴訟判決理由修正，增
    列未辦保存登記之遺產，請求分割全部遺產。但一審法院又
    以未辦保存登記之房屋屬不動產，繼承人因繼承而取不動產
    物權，非經登記不得處分，分割遺產屬處分行為，上訴人就
    未辦保存登記之房屋未辦繼承登記前，不得請求分割為由，
    駁回上訴人訴訟，此次雖為有無理由之實體上駁回，然其實
    體既判力之範圍為未辦保存登記之房屋未辦繼承登記前，不
    得請求分割等，反之，請求未保存登記之房屋辦理保存登記
    及繼承登記，固非在上開既判力所及範圍內，因此，基於請
    求未保存登記之房屋辦理保存登記及繼承登記後，併請求分
    割遺產，自亦非在上開既判力所及範內。因之，上訴人本次
    起訴請求分割遺產，又針對上開第二次訴訟判決之理由修正
    ，增加請求未辦保存登記房屋之公同共有人應協同上訴人就
    該房屋辦理保存登記與繼承登記後，再與上訴人分割遺產，
    顯與上開第一、二次訴訟非屬同一事件，應堪認定，併此敘
    明。
貳、實體部分:
一、本件上訴人起訴主張: 上訴人與庚○○、辛○○、壬○○、
    甲○○、葉雙連等6人均為被繼承人葉松香之子女，葉松香
    於民國（下同）89年6月7日死亡，遺有如附表1、2之遺產，
    上述6人每人之應繼分各為6分之1，均已辦妥繼承登記。另
    葉雙連於92年4月24日死亡，其繼承人有被上訴人戊○○、
    乙○○、丙○○、己○○、葉麗卿、丁○○○等六人，對於
    未辦理繼承登記，爰主張被上訴人應就上開土地分別就其應
    有部分辦理繼承登記。又按最高法院68年第13次民事會議決
    議（二）揭示分割共有物屬於處分行為之一種，凡因繼承於
    登記前已經取得之不動產者，其取得雖然受到法律之保護，
    不以其未經繼承登記而否認其權利，但繼承人如欲分割其因
    繼承而取得公同共有之遺產，因屬處分行為，按民法第759
    條規定須先經繼承登記方可為之。附表二編號1至編號4所示
    之房屋因未保存登記，上訴人提起本件之分割遺產訴訟屬於
    處分行為，自應先辦理保存及繼承登記，且亦應對葉松香之
    全部繼承為之，因上訴人對於如附表二之未保存登記之房屋
    未為起訴請求致遭駁回，有鈞院92年度家訴字第16號判決可
    尋，爰請葉雙連之繼承人對於未辦理繼承登記部分為繼承登
    記，及如附表二所示之房屋辦理保存登記，並依各繼承人之
    應繼分而為分割。又上訴人提起本訴訟即依據前案即鈞院92
    年度家訴字第16號分割遺產事件中，就其被繼承人葉松香所
    遺如起訴狀附表二之四棟未保存登記之房屋，因未請求先辦
    理保存登記及繼承登記，於上開未保存登記之房屋辦妥保存
    登記並辦理繼承登記後，與葉松香之全部所遺土地、金錢為
    遺產分割，是上訴人提起本件訴訟已符合法律規定，被上訴
    人抗辯欠缺權利保護要件，顯然不能成立，葉松香之繼承人
    除原告外，有葉雙連、庚○○、辛○○、壬○○、甲○○等
    共六人，葉雙連因於92年4月24日死亡，其繼承人有戊○○
    、乙○○、丙○○、己○○、葉麗卿、丁○○○等六人，葉
    雙連死亡後，其遺產戊○○等繼承人業已協議分割，且部分
    已為繼承登記，上訴人非葉雙連第一順位繼承人，故就葉雙
    連所遺被上訴人戊○○等人未辦理繼承登記部分，則應請求
    戊○○等六人辦理繼承登記始符法制。又按土地登記規則第
    26條規定，土地登記應由權利人及義務人會同申請，同法第
    27條第4款因法院判決確定登記，由權利人或登記名義人申
    請。同法第79條申請建物所有權第一次登記實施所有權第一
    次登記實施建造之建物，無使用執照者應提出主管機關或鄉
    公所之證明文件，或實施建築管理前有關機關之下列文件之
    一、三、繳納房屋稅或稅籍證明。又上訴人對於嘉義縣政府
    函示沒有意見，只是補辦保存登記手續，並非增建或改建，
    按土地登記規則第26條只要權利人與義務人偕同辦理即可，
    由於建物是50年前蓋的，所以不能按被上訴人主張適用都市
    計畫法第41條，而應適用土地登記規則第26條及第27條及第
    79條第2項第3款辦理登記。爰依繼承及分割遺產之法律關係
    ，求為判命(一)被上訴人戊○○、乙○○、丙○○、己○○、
    葉麗卿、丁○○○應就被繼承人葉雙連所遺如附表一編號2
    、3、4、5、6、7、15、16之土地應有持分辦理繼承登記。
    (二)被上訴人應偕同上訴人至地政機關就如附表二編號1至編
    號4所示之未保存登記房屋辦理保存登記及繼承登記。(三)兩
    造共有之葉松香所遺如附表一、二之遺產於第一項及第二項
    辦理辦妥登記後准予分割、分割方法為如附表一、附表二分
    割後方法所示之判決等語。
二、被上訴人則以: 自最高法院88年度台上字第1053號判決意旨
    可知，繼承人請求分割公同共有之不動產，按民法759條未
    辦妥繼承登記前，不得為之，又不動產繼承登記，得由任何
    繼承人為全體繼承人聲請之，除經繼承人全體同意得申請為
    分別共有之登記外，均應申請為公同共有之登記，此觀土地
    法第73條第1項及土地登記規則第31條第1項規定即明，繼承
    人請求他繼承人協同辦理不動產繼承登記，難有保護必要，
    不應准許，則其併訴請分割遺產辦理分別共有之登記及分割
    共有物，自亦無所准許；另民法第1164條所定之遺產分割，
    係以遺產為一體，整個為分割，非從遺產之個別財產之分割
    為對象，是以除非依民法第828條、第829條規定經全體公同
    共有人同意，僅就特定財產分割，否則應以全部財產為分割
    對象，亦為最高法院88年度2837號判決所明示。又關於被繼
    承人葉松香所遺不動產「土地」部分，兩造均為系爭土地原
    所有人葉松香之全體繼承人，系爭土地之繼承登記，毋待法
    院判決命被上訴人辦理系爭土地繼承登記，上訴人訴請命被
    上訴人辦理系爭土地繼承登記部分，顯係欠缺權利保護要件
    ，有最高法院85年度台上字第1546號判決意旨參照。被繼承
    人葉松香之遺產關於不動產「房屋」部分，兩造亦不爭執未
    辦理保存登記，原告欲分割上開房屋為遺產而為處分行為自
    應先辦理保存及繼承登記始得為之，而上開房屋既未辦理保
    存登記，也未經繼承登記，自不得請求為處分之遺產分割，
    亦有本院89年度家上字第104號、臺灣高等法院台中分院89
    年度家上易字第2號民事判決可參照。又按繼承人間公同共
    有關係之消滅，除民法第1164條請求分割遺產而結束共有關
    係外，應經全體繼承人同意，上訴人起訴請求將遺產之公同
    共有變更為分別共有，司法實務多採否定見解，由於此種方
    式未正式結束共有關係，而本件上訴人起訴請求將遺產之共
    有型態變更，其目的既然不在結束共有關係，而係爭執其他
    繼承人所管領遺產共有物，卻隱藏其應繼承之義務，亦難認
    本件起訴請求遺產共有型態之變更，得作為分割遺產之方法
    ，被上訴人明顯違反民法第759條之規定，亦違反遺產分割
    係以遺產為一體的方式為整個分割，而非個別財產公同共有
    關係之消滅。上訴人起訴請求分割兩造共有之土地，起訴時
    共有人葉雙連已死亡，且繼承人尚未辦理繼承登記，葉松香
    所遺留房屋，亦均未辦理保存及繼承登記，上訴人所述之事
    實在法律上顯無理由，法院得不經言詞辯論逕以判決駁回之
    ，民事訴訟法第249條第1項第3款、第2項亦有明文，揆諸前
    揭說明，上訴人起訴即欠缺權利之保護必要，爰請鈞院無須
    經言詞辯論，逕以判決駁回之。又上訴人所稱保存登記應指
    土地登記規則第79條之「建物所有權第一次登記」，建物欲
    第一次所有權登記須有使用執照為前提，使用執照須建築房
    屋前依法申請主管機關核發建築執照，按圖施工完成，經主
    管機關查驗相符後核發，然違章建築處理辦法第5條規定，
    申請之發動為行政機關，人民並無申請權，本件為保存登記
    之房屋業已建築完成，無法重新依法取得建築執照、使用執
    照，即無法完成保存登記，上訴人請求於法不合。系爭房屋
    不能辦理保存登記，土地登記規則也只有起造人才可以辦理
    保存登記，所以被上訴人也沒有辦法偕同辦理保存登記，上
    訴人主張可以適用土地登記規則第26條及27條辦理保存登記
    ，惟土地登記規則第26條係一般規定，至於保存登記規定，
    土地登記規則第79條第1項，依該條規定保存登記根本無法
    由兩造偕同辦理，登記應由起造人登記方可等語，資為抗辯
    。
三、兩造對下列事實，並不爭執，堪信為實：
（一）兩造均為葉松香之繼承人，其應繼分分為上訴人及被上訴
      人庚○○、辛○○、壬○○、甲○○、葉雙連等6人各6分
      之1，上述6人每人之應繼分各為6分之1，均已辦妥繼承登
      記。另葉雙連於92年4月24日死亡，其繼承人有被上訴人
      戊○○、乙○○、丙○○、己○○、葉麗卿、丁○○○等
      人為6分之1，此有繼承系統表1份在卷足稽（見原審卷二
      第3頁）。
（二）如附表一、二所示之土地、房屋、債權，係兩造之被繼承
      人葉松香所留之遺產，為兩造公同共有，其中被上訴人戊
      ○○、乙○○、丙○○、己○○、葉麗卿、丁○○○等人
      對於葉雙連所遺繼承葉松香如附表一、二所示之不動產全
      部或部分辦理繼承，惟如附表一編號2.3.4.5.6.7.1 5.16
      之土地迄今未辦理繼承登記，另其中如附表二編號1至編
      號4所示之未保存登記房屋即門牌號碼嘉義縣太保市○○
      里○○鄰○○路○段二五四號（稅籍編號為000000
      00000）、嘉義縣太保市○○里○○鄰○○路○段二
      五四號（稅籍編號為00000000000）、嘉義縣
      太保市麻寮里十一鄰九七號（稅籍編號為0000000
      0000）、嘉義縣太保市○○里○○鄰○○路五九號（
      稅籍編號為00000000000）等房屋均未辦理保
      存登記；另嘉義縣太保市○○路○段二五四號建物位於嘉
      義縣太保市○○段1449地號土地上，該土地之使用分區為
      【綠地】，屬於公共設施用地等事實，有土地登記簿謄本
      16件、遺產稅免稅證明3份、房屋稅籍證明書及房屋繼承
      稅籍名義變更資料通報書各4份、嘉義縣稅捐稽徵處93年8
      月3日九三嘉縣稅財自第0930224704號函文1份、臺灣嘉義
      地方法院90年度訴字第25號、92年度家訴字第16號等民事
      判決2份、遺產分割契約書1份、房屋稅籍證明書3張、嘉
      義縣政府95年5月12日府城建字第0950072494號函及同年7
      月19日府城建字第0950102337號函各1份在卷足證（見原
      審卷一第9至107頁、第217至222頁、原審卷二第94、95、
      124、125頁）。
四、上訴人主張有關葉雙連所遺繼承葉松香如附表一、二所示之
    不動產尚未辦理保存登記或繼承登記，因上訴人非葉雙連之
    繼承人，無權代為辦理登記。又繼承人將遺產之公同共有分
    割為依應繼分之分別共有，性質上為遺產分割之方法等情，
    為被上訴人否認，並以前揭情詞置辯。茲本件應審究者闕為
    : (一)如附表二編號1至編號4所示之未保存登記房屋是否兩造
    偕同至地政機關辦理保存登記即可? (二)上訴人訴請被上訴人
    就附表二編號1至編號4之房屋辦理繼承登記之請求，是否欠
    缺權利保護要件? (三)上訴人得否訴請被上訴人戊○○、乙○
    ○、丙○○、己○○、葉麗卿、葉許富字應就被繼承人葉雙
    連所遺如附表一編號2. 3.4.5.6.7.15.16.之土地公同共有
    權利辦理繼承登記? (四)將遺產之公同共有關係終止，變更登
    記為分別共有，是否得為遺產分割之方法? 經查：
（一）按土地登記規則第79條第1項規定: 「申請建物所有權第
      一次登記，應提出使用執照或依法得免發使用執照之證件
      及建物測量成果圖。有下列情形之一者，並應附其他相關
      文件：一、．．．二、申請人非起造人時，應檢具移轉契
      約書或其他證明文件。」建築法第25條前段規定: 「申請
      建物所有權第之禁止)建築物非經申請直轄市、縣（市)(
      局）主管建築機關之審查許可並發給執照，不得擅自建造
      或使用或拆除。」同法第30條規定: 「申請建物所有權第
　　　起造人申請建造執照或雜項執照時，應備具申請書、土地
  　　權利證明文件、工程圖樣及說明書。」同法第70條第1項
　　　前段規定: 「建築工程完竣後，應由起造人會同承造人及
  　　監造人申請使用執照。直轄市、縣（市)( 局）主管建築
    　機關應自接到申請之日起，十日內派員查驗完竣。其主要
      構造、室內隔間及建築物主要設備等與設計圖樣相符者，
      發給使用執照，並得核發謄本；．．．」同法第71條第1
　　　項規定: 「申請使用執照，應備具申請書，並檢附左列各
  　　件：一、原領之建造執照或雜項執照。二、建築物竣工平
    　面圖及立面圖。」違章建築處理辦法第5條前段規定: 「
      直轄市、縣（市)主管建築機關，應於接到違章建築查報
      人員報告之日起五日內實施勘查，認定必須拆除者應即拆
      除之。認定尚未構成拆除要件者，通知違建人於收到通知
      後二十日內依建築法第三十條之規定補行申請執照。」經
      查，上訴人所稱之保存登記應即係土地登記規則第79條之
      「申請建物所有權第一次登記」，而被繼承人葉松香所遺
      如附表二編號1至編號4所示之未保存登記房屋即門牌號碼
  　　嘉義縣太保市○○里○○鄰○○路○段二五四號（稅籍編
    　號為00000000000）、嘉義縣太保市○○里○
      ○鄰○○路○段二五四號（稅籍編號為00000000
      000）、嘉義縣太保市麻寮里十一鄰九七號（稅籍編號
      為00000000000）、嘉義縣太保市○○里○○
      鄰○○路五九號（稅籍編號為00000000000）
      等房屋均未辦理保存登記，且均建築完成，無法再重新依
      法取得建築執照、使用執照，依上開土地登記規則、建築
      法等規定，即無法完成保存登記。因之，上訴人主張被上
      訴人應偕同上訴人至地政機關就如附表二編號1至編號4所
      示之未保存登記房屋辦理保存登記云云，委無足取。
（二）按因繼承、強制執行、公用徵收或法院之判決，於登記前
      已取得不動產物權者，非經登記，不得處分其物權，民法
      第759條定有明文。而分割共有物乃由共有變為單獨所分
　　　割共有物乃由共有變為單獨所有，既對於物之權利有所變
      動，即屬處分行為之一種，因共有物屬違章建物依法不能
      登記，苟准其分割，亦無從完成登記手續取得物權係屬法
      律上性質不能分割，故不得請求分割（司法院70廳民一字
      第588號研究意見參照）。經查，凡因繼承於登記前已取
      得不動產物權者，其取得雖受法律之保護，不以其未經繼
      承登記而否認其權利，但繼承人如欲分割其因繼承而取得
      公同共有之遺產，因屬於處分行為，依民法第759條規定
      ，自非先經繼承登記，不得為之（最高法院68年度第13
      次民事庭會議決議參照）。又繼承人有數人時，在分割遺
      產前，各繼承人對於遺產全部為公同共有，民法第1151條
      定有明文。而繼承人請求分割該公同共有之遺產，性質上
      為處分行為，如係不動產，依民法第759條規定，於未辦
      妥繼承登記前，不得為之。又不動產之繼承登記，得由任
      何繼承人為全體繼承人聲請之，除經繼承人全體同意，得
      申請為分別共有之登記外，均應申請為公同共有之登記，
      此觀土地法第73條第1項及土地登記規則第31條第1項規定
      即明。故各繼承人得為全體繼承人之利益，單獨聲請為公
      同共有之繼承登記，故在繼承人相互間並無以訴請求他繼
      承人協同辦理繼承登記之必要；至於最高法院69年度台上
      字第1012號判例，僅指不動產之共有人中一人死亡，他共
      有人請求分割時，為求訴訟經濟起見，可許「他共有人」
      以一訴請求該死亡之共有人之繼承人辦理繼承登記及分割
      共有物，非謂繼承人相互間亦得以訴請求他繼承人協同辦
      理繼承登記。是繼承人請求他繼承人協同辦理不動產繼承
      登記，難認有保護之必要，不應准許，則其併訴請分割遺
      產辦理分別共有之登記及分割共有物，自亦無從准許（最
      高法院88年度台上字第1053號判決意旨參照）。另民法第
      1164所定之遺產分割，係以遺產為一體，整個的為分割，
      而非以遺產中個個財產之分割為對象，亦即遺產分割之目
      的在遺產公同共有關係全部之廢止，而非個個財產公同共
      有關係之消滅。上訴人既依民法第1164條規定訴請分割遺
      產，除非依民法第828條、第829條規定，經全體公同共有
      人同意，僅就特定財產為分割，否則依法自應以全部遺產
      為分割對像（最高法院88年度台上字第2837號判決意旨參
      照）。查上訴人主張被上訴人應偕同上訴人至地政機關就
      如附表二編號1至編號4所示之未保存登記房屋辦理繼承登
      記，然如上述，附表二編號1至編號4之房屋，係屬違章建
      築，既無法辦理保存登記，如何辦理繼承登記？退萬步，
      縱使上開房屋可辦理保存登記，揆諸前揭說明，上訴人得
      一人單獨向地政機關辦理繼承登記，即可達其目的，原無
      庸為裁判上之請求（最高法院69年度台上1166號判例意旨
      參照），則上訴人遽以本件請求命被上訴人就附表二編號
      1至編號4之房屋辦理繼承登記之請求，顯然欠缺權利保護
      要件，難予准許。又上訴人請求分割上開房屋遺產而為處
      分行為，自應先經辦理保存及繼承登記，始得為之，而上
      訴人未能舉證證明業經繼承人全體同意申請為分別共有之
      登記，且上開房屋既未辦理保存登記，亦未經繼承登記，
      依民法第759條及司法院上開研究意見之意旨，自不得請
      求為處分行為之遺產分割（臺灣高等法院臺南分院89年度
      家上字第104號、臺灣高等法院臺中分院89年度家上易字
      第2號民事判決參照）。是以本件上訴人訴請就葉松香所
      遺留上開附表二編號1至編號4之房屋准為分割，並請求分
      割如所示之分割方法云云，均不應准許。又兩造就其被繼
      承人葉松香所遺留上開附表二編號1至編號4之房屋，既不
      得請求分割，自無就其餘葉松香所遺留附表一及附表二編
      號5之部分財產為分割之理。準此，上訴人請求就附表一
      及附表二編號5之部分財產准為分割之訴訟，於法未合。
      再上訴人雖主張求為判決被上訴人戊○○、乙○○、丙○
      ○、己○○、葉麗卿、丁○○○應就被繼承人葉雙連所遺
      如附表一編號2、3、4、5、6、7、15、16之土地公同共有
      權利應有持分辦理繼承登記云云，惟上訴人亦陳稱：「（
      問: 為何要請求判決如聲明第一項？）為了分割葉松香的
      遺產」（見原審卷二第65頁）。揆之上開最高法院69年度
      台上字第1012號判例意旨，僅指不動產之共有人中一人死
      亡，他共有人請求分割時，為求訴訟經濟起見，可許「他
      共有人」以一訴請求該死亡之共有人之繼承人辦理繼承登
      記及分割共有物，非謂繼承人相互間亦得以訴請求他繼承
      人協同辦理繼承登記。本件兩造之被繼承人葉松香之附表
      二之房屋既無法准依上訴人所請，以辦理存登記及繼承登
      記而為分割，已如上所述，自無「為求訴訟經濟」，准上
      訴人以訴請求該死亡之共有人葉雙連之繼承人即被上訴人
      戊○○、乙○○、丙○○、己○○、葉麗卿、丁○○○等
      人辦理繼承登記之必要，亦即上訴人不得以一訴請求共有
      人葉雙連之繼承人辦理如附表一編號2、3、4、5、6、7、
      15、16之土地公同共有權利辦理繼承登記及分割共有物至
      明。因之，上訴人援引最高法院69年台上字第1012 號判
      例，謂本件應准命被上訴人戊○○、乙○○、丙○○、己
      ○○、葉麗卿、丁○○○等人辦理繼承登記云云，無足採
      取。
（三）再按，繼承人請求分割該公同共有之遺產，性質上為處分
      行為，如係不動產，依民法第759條規定，於未辦妥繼承
      登記前，不得為之。又民法第1164條所定之遺產分割，係
      以遺產為一體，整個分割，而非以遺產中各個財產之分割
      為對象，亦即遺產分割之目的在遺產公同共有關係全部之
      廢止，而非各個財產公同共有關係之消滅。原告既依民法
      第1164條規定訴請分割遺產，除非依民法第828條、第829
      條規定，經全體公同共有人同意，僅就特定財產為分割，
      否則依法自應以全部遺產為分割對象（最高法院88年度台
      上字第2837號判決參照）。又按遺產分割既以消滅遺產公
      同共有關係為目的，故除被繼承人以遺囑禁止繼承人分割
      之遺產，及共同繼承人以契約約定禁止分割之遺產外，應
      以全部遺產整體為分割，不能以遺產中之個個財產為分割
      之對象（最高法院84年度台上字第2410號判決參照）。綜
      上所述，兩造就其被繼承人葉松香所遺如附表二編號1至
      編號4所示之未保存登記房屋無法辦理保存登記及繼承登
      記，已如上述，且被上訴人戊○○、乙○○、丙○○、己
      ○○、葉麗卿、丁○○○等六人，對於葉雙連所遺財產尚
      未辦理繼承登記，自不得請求為處分行為之遺產分割。而
      上訴人未舉證證明被上訴人同意先就部分遺產為分割，從
      而，上訴人主張遺產分割固係以消滅遺產公同共有關係為
      目的，但每一物之物權個別獨立，繼承人就己辦理繼承登
      記之不動產先請求分割遺產，並未違背消滅該己辦繼承登
      記不動產公同共有關係之目的，因此，應得就部分遺產為
      分割云云，並無足採取。
五、綜上所述，本件上訴人主張伊非葉雙連之繼承人，有關葉雙
    連所遺繼承葉松香如附表1、2之不動產伊無單獨向地政機關
    辦理保存登記或繼承登記之權利。又繼承人將遺產之公同共
    有關係終止變更為分別共有，亦為遺產分割之方法。每一物
    之物權個別獨立，繼承人就己辦理繼承登記之不動產先請求
    分割遺產，並未違背消滅該己辦繼承登記不動產公同共有關
    係之目的，自得就部分遺產為分等情，為不足採，被上訴人
    抗辯依土地登記規則第32條第1項、土地法第73條第1項等規
    定，各繼承人得為全體繼承人之利益，「單獨」聲請為公同
    共有之繼承登記，繼承人相互間並無以訴請求他繼承人協同
    辦理繼承登記之必要。如附表二編號1至編號4所示之房屋，
    屬違章建築，上訴人起訴對之請求辦理繼承登記，顯然欠缺
    權利保護要件。且依民法第759條及司法院上開研究意見之
    意旨，自不得為分割之處分行為。上訴人既依民法第1164條
    規定訴請分割遺產，原則應以全部遺產為分割對象，其請求
    就附表一及附表二編號5之部分財產准為分割之訴訟，於法
    不合等語，尚屬可信。從而，上訴人主張依繼承及分割遺產
    之法律關係，請求(一)被上訴人戊○○、乙○○、丙○○、己
    ○○、葉麗卿、丁○○○應就被繼承人葉雙連所遺如附表一
    編號2、3、4、5、6、7、15、16之土地公同共有權利辦理繼
    承登記。(二)被上訴人應偕同上訴人至地政機關就如附表二編
    號1至編號4所示之未保存登記房屋辦理保存登記及繼承登記
    。(三)兩造共有之葉松香所遺如附表一、附表二之遺產於第一
    項及第二項辦理辦妥登記後准予分割、分割方法為如附表一
    、附表二分割後方法所示，為無理由，不應准許。原審為上
    訴人敗訴之判決，並無不合。上訴意旨指摘原判決不當，求
    予廢棄改判，為無理由，應予駁回。
六、兩造其餘攻擊防禦方法與證據，經本院審酌後，認均與判決
    結果無影響，爰不一一論述，附此敘明。
參、據上論結，本件上訴為無理由，依民事訴訟法第463條、第
    385條第1項、第449條第1項、第78條，判決如主文。
中　　華　　民　　國　　96　　年　　4　　月　　 3 　　日
                  民事第四庭   審判長法　官　 王惠一
                                     法　官　 林永茂
                                     法　官　 王浦傑
上為正本係照原本作成。
不得上訴。
中　　華　　民　　國　　96　　年　　4 　 月　　 4     日
                                     書記官   廖英琇
